臺灣桃園地方法院民事判決　　　　　　　95年度訴字第1625號
原　　　告　壬○○
　　　　　　丁○○
　　　　　　丑○○○
　　　　　　　　　　　　9號2.
　　　　　　癸○○○
　　　　　　林王百合
　　　　　　甲○○
　　　　　　丙○○
　　　　　　乙○○
　　　　　　　　　　　　號3樓.
　　　　　　辛○○
　　　　　　己○○
　　　　　　庚○○
　　　　　　戊○○
上列十一人
共　　　同
訴訟代理人　紀亙彥律師
上列十一人
共　　　同
複　代理人　鈕則慧律師
被　　　告　寅○○　　住桃園縣.
　　　　　　巳○○　　住同上路.
　　　　　　午○○　　住同上路.
　　　　　　申○○　　住同上
訴訟代理人　午○○　　住同上
被　　　告　卯○○　　住桃園縣.
訴訟代理人　子○○　　住同上
被　　　告　未○○　　住桃園縣.
　　　　　　辰○○　　住同上
上列當事人間請求租佃爭議事件，於民國96年4 月12日辯論終結
，本院判決如下：
    主  文
被告應將坐落桃園縣大園鄉○○○段崁腳小段第七之五地號、地
目田、面積七千三百九十四平方公尺土地內，如附圖所示編號（
1） 、（2） 、（3） 、（4） 部分，面積共計五千八百四十六
平方公尺土地；及坐落同段同小段第七之四地號、地目建，面積
一千九百九十九平方公尺土地內，如附圖所示（5） 、（6） 、
（7） 、（8） 、（9） 、（10）、（16）、（17）、（18）面
積共計九百九十九平方公尺土地交還原告。
訴訟費用由被告負擔。
本判決於原告以新台幣壹仟柒佰貳拾萬捌仟萬元為被告供擔保
後，得假執行。
    事實及理由
壹、程序方面：
一、按「出租人與承租人間因耕地租佃發生爭議時，應由當地鄉
    （鎮、市、區）公所耕地租佃委員會調解；調解不成立者，
    應由直轄市或縣（市）政府耕地租佃委員會調處；不服調處
    者，由直轄市或縣（市）政府耕地租佃委員會移送該管司法
    機關，司法機關應即迅予處理，並免收裁判費用」、「前項
    爭議案件非經調解、調處，不得起訴」耕地三七五減租條例
    第26條第1 項、第2 項前段定有明文。本件耕地租約之爭議
    曾由原告聲請桃園縣大園鄉公所耕地租佃委員會調解、桃園
    縣政府耕地租佃委員會調處，均未能成立，而由桃園縣政府
    以民國95年10月2 日府地用字第0950294020號函送本院審理
    ，依上揭法律規定，原告確已經先行調解、調處程序，核無
    不合，合先敘明。
二、按不變更訴訟標的，而補充或更正事實上或法律上之陳述者
    ，非為訴之變更或追加。民事訴訟法第256 條定有明文。原
    告在桃園縣政府耕地租佃委員會將本件移送本院審理後，以
    95年11月22日民事補正起訴狀補正其訴之聲明為：被告應將
    坐落桃園縣大園鄉○○○段崁腳小段第7-5 地號、地目田、
    面積7394平方公尺土地內，如附圖所示著橙色部分面積5846
    平方公尺土地；及座落同段同小段7-4 地號、地目建、面積
    1999平方公尺土地內，如附圖所示著橙色部分面積999 平方
    公尺土地交還原告。嗣經本院依職權履勘現場並囑請桃園縣
    蘆竹地政事務所勘測土地複丈成果圖後，原告復以96年4 月
    12日民事補正起訴狀聲明以：被告應將坐落桃園縣大園鄉○
    ○○段崁腳小段第7-5 地號、地目田、面積7394平方公尺土
    地內，如實測圖所示著咖啡色部分，即如附表所示編號為（
    1） 、（2） 、（3） 、（4） ，面積計5846平方公尺土地
    ；及座落同前段同前小段7-4 地號、地目建、面積1999平方
    公尺土地內，如實測圖所示著咖啡色部分，即如附表所示編
    號為（5） 、（6） 、（7） 、（8） 、（9） 、（10）、
    （16）、（17）、（18），面積999 平方公尺土地（下稱系
    爭土地）交還原告，核屬補充或更正事實上之陳述，揆諸首
    揭規定，自應准許。另查桃園縣政府將本件函送本院審理時
    ，雖僅書明申請人壬○○等11人，惟上開土地之所有權人尚
    有林王百合，且原告訴訟代理人亦於本院96年4 月12日言詞
    辯論期日以言詞追加原告林王百合，再觀諸本件租佃爭議調
    處不成立案全宗，林王百合均有到場等情，本件原告原即應
    有12位，桃園縣政府上開函文應為繕打錯誤，併與敘明。
貳、實體方面：
一、原告起訴主張：被告寅○○等7 人共同承租原告壬○○等12
    人所有坐落桃園縣大園鄉○○○段崁腳小段第7-5 地號、地
    目田、面積7394平方公尺土地內，如實測圖所示著咖啡色部
    分，即如附表所示編號為（1） 、（2） 、（3） 、（4）
    ，面積計5846平方公尺土地；及坐落同前段同前小段7-4 地
    號、地目建、面積1999平方公尺土地內，如實測圖所示著咖
    啡色部分，即如附表所示編號為（5） 、（6） 、（7） 、
    （8） 、（9） 、（10）、（16）、（17）、（18），面積
    999 平方公尺土地，並定有「園田字第39號」私有耕地租約
    。惟65年1 月5 日大園都市計畫將7-5 地號編定為工業區，
    7-4 地號編定為乙種工業區，原告業於95年3 月1 日向大園
    鄉公所耕地租佃委員會申請調解時，依耕地三七五減租條例
    第17條第1 項第5 款規定向被告為終止租約之意思表示，爰
    再以本書狀之送達代終止租約之意思表示。而被告於終止租
    約後，自應返還系爭土地。為此，爰依耕地三七五減租條例
    第17條第1 項第5 款之規定，提起本件訴訟。並聲明：除假
    執行之擔保金額外，餘均如主文所示。
二、被告則以：系爭土地自其先祖父時代承租至今已70餘年，被
    告並曾於92年間單方申辦變更「園田字第39號」私有耕地租
    約登記，主管機關桃園縣大園鄉公所亦同意核准之。另耕地
    三七五減租條例第17條第1 項第5 款僅規定出租人「得」終
    止租約，而非「應」終止，原告單方遽行終止本件租約，實
    令被告錯愕，況依同法規定原告亦應給予被告補償之必要條
    件，始得終止，被告並願意以每坪新台幣（下同）70,000元
    之代價與原告達成補償之協議。若鈞院認原告之訴有理由，
    亦請審酌兩造得以協議分割耕地、終止租約之方式辦理，以
    期公平合理。又系爭土地雖經65年都市計畫編定為非耕地使
    用，惟在其使用期限前，被告應仍得為從來之使用，而無違
    法之虞，且被告現亦尚在系爭土上地耕種等語資為抗辯。並
    聲明以：原告之訴駁回。
三、本件不爭執事項：兩造曾就桃園縣大園鄉○○○段崁腳小段
    第7-5 地號土地內，面積5846平方公尺土地；及坐落同前段
    同前小段7-4 地號土地內，面積999 平方公尺土地，定有「
    園田字第39號」私有耕地租約，該租約至原告提起本件終止
    租約訴訟前，皆屬有效存在。本件耕地租佃爭議經桃園縣大
    園市公所耕地租佃委員會調解及桃園縣政府耕地租佃委員會
    調處，均告不成立。
四、本院判斷：
(1)、按「耕地租約在租佃期限未屆滿前，非有左列情形之一不得
    終止：五、經依法編定或變更為非耕地使用時。」、「依前
    項第5 款規定，終止租約時，除法律另有規定外，出租人應
    給予承租人左列補償：一、承租人改良土地所支付之費用。
    但以未失效能部分之價值為限。二、尚未收穫農作物之價額
    。三、終止租約當期之公告土地現值，減除土地增值稅後餘
    額三分之一。」耕地三七五減租條例第17條第1項 第5 款、
    第2 項分別定有明文。經查，系爭土地中7-4 地號土地之使
    用分區確已經桃園縣政府編定為乙種工業區，7-5 地號則經
    編定為工業區乙節，此有原告所提出之桃園縣政府都市計畫
    土地使用分區（或公共設施用地）證明書2 紙為證，堪信為
    真實。故就系爭土地之使用分區之變更部分即已符合前述法
    文規定，即系爭土地業已「經依法變更為非耕地使用」，原
    告依此主張以本訴狀繕本送達被告以為終止之意思表示，請
    求被告返還現占有使用之系爭土地，於法有據，應屬可採。
(2)、至被告抗辯，原告應給予被告補償之必要條件，始得終止；
    系爭土地雖經65年都市計畫編定為非耕地使用，惟在其使用
    期限前，被告應仍得為從來之使用，而無違法之虞；且因配
    合政府稻田轉作休耕經核定有案者，無耕地三七五減租條例
    第17條第1 項第4 款之適用；並請本院審酌兩造間得以協議
    分割耕地、終止租約之方式辦理，以期公平云云。按「耕地
    三七五減租條例第17條第2 項規定之補償，與同條第一項第
    五款所規定之終止租約收回耕地，並非立於互為對待給付之
    關係，自不發生同時履行抗辯問題。」最高法院83年度台上
    字第2400號判決可資參照。故被告要求原告提供補償，非本
    件被告所得執為訴訟上抗辯之事項，就被告此部分之權利應
    由被告另訴處理之。且所謂系爭土地雖編定為非耕地使用，
    惟在其使用期限前，仍得為從來之使用云云，應係指土地雖
    經行政程序進行使用分區之編定而由農業區編定為工業區，
    但在系爭土地出售供工業用地使用之前，土地之使用人若仍
    維持從來之使用，行政機關不得取締為違法使用，並非指土
    地所有權人因此被賦予強迫與佃農締約之義務。再論本件原
    告係依據耕地三七五減租條例第17條第1 項第5 款請求與被
    告終止租約，返還土地，自與同條例第17條第1 項第4 款之
    規定無涉，被告此部分抗辯，亦不足採。末按本件兩造間既
    非屬協議分割之情狀，則被告請求以分割方式終止租約，亦
    為原告所不同意，故被告此部分請求，於法無據。況耕地三
    七五減租條例雖係依據憲法第143 條第4 項扶植自耕農之農
    地使用政策，以及同法第153 條第1 項改良農民生活之基本
    國策，為合理分配農業資源而制訂，但在時移勢移，鼎鑊革
    新的現代社會，此項保護農業政策具有強大社會性意義之立
    法目的，有無存在之必要性，當有其檢驗與討論之空間，但
    在耕地三七五減租條例仍有效存在時，兩造間之契約關係即
    應依據該條例而為適用，系爭土地確已經經依法變更為非耕
    地使用，而原告亦因此取得終止兩造間之耕地三七五租約之
    終止權，原告依法行使其終止權等情，並無可議之處，被告
    空言為上揭抗辯，即屬臨訟編纂之詞，不足採信。
(3)、綜上，兩造間就系爭土地訂定之耕地三七五租約，既已因系
    爭土地依法變更為非耕地使用，且原告以本訴狀繕本送達為
    終止之意思表示，被告確已合法收受，則兩造間之三七五租
    約應認已經原告單方面合法終止在案，從而，原告根據終止
    契約後回復原狀之返還請求權，請求被告返還如主文所示之
    土地，即屬有據，應予准許。
據上論結，本件原告之訴為有理由，依民事訴訟法第78條、第39
2 條第2 項，判決如主文。
中　　華　　民　　國　　96　　年　　4 　　月　　26　　日
                  民事第三庭    法　官　陳清怡
以上正本係照原本作成
如對本判決上訴，須於判決送達後20日內向本院提出上訴狀
中　　華　　民　　國　　96　　年　　4 　　月　　26　　日
                                書記官　王羽潔
